【裁判字號】    89,重訴,299
【裁判日期】    901030
【裁判案由】    土地移轉所有權等
【裁判全文】
臺灣板橋地方法院民事判決  八十九年度重訴字第二九九號
    原      告  辛○○
                卯○○
                丑○○
                巳○○
                宇○○
                寅○○
                辰○○
                Ｈ○○○
                午○○
                丁○○
                天○
                丙○○
                亥○○
                地○○○
                Ｂ○○
                酉○○
                黃○○
                Ａ○○
                申○○
    複代理人    甲○○
    被      告  癸○○
                未○○
                戌○○
                壬○○
    複代理人    Ｇ○○
                乙○○
右當事人間請求土地移轉所有權等事件，本院判決如左：
    主    文
被告應各將附表二「被告應移轉之土地應有部分」欄所示之土地所有權應有部分，按
「原告應得之土地應有部分」欄之比例，分別移轉登記予原告。
訴訟費用由被告癸○○負擔十分之四；被告戌○○負擔十分之三；被告林伯動負擔十
分之二；被告未○○負擔十分之一。
    事    實
甲、原告方面：
一、聲明：如主文第一項所示。
二、陳述：
  (一)請求之基礎事實及裁判依據：
    (1)兩造之祖先，長房林資禮、次房林此、三房林膽、四房林娥、五房林才然，為
      分家而於日據時代大正十三年即民國十三年十二月二十日，由母親鄭氏在場，
      邀公親陳斐然、楊火煉、楊文斌為見證人，訂立「分鬮合約書」將共有之家產
      以拈鬮之方式予以分析。
    (2)本件土地為前項之部份共有家產。由五房即原告之先祖林才然拈鬮分得。因林
      才然於昭和八年一月十四日逝世，由子林火獅、林火塗、林火胖、原告辛○○
      繼承，林火獅繼於民國六十八年八月十九日亡故，由子女即原告卯○○、子○○、巳○○、宇○○、寅○○、辰○○、Ｈ○○○、午○○繼承。林火塗復於
      七十四年三月四日往生，由子即原告丁○○、天○、丙○○繼承。林火胖亦相
      繼於三十四年十二月二十日死亡，由子即原告亥○○繼承。故五房林才然依「
      分鬮合約書」拈鬮分得之前項不動產，依法應由原告各按應繼分繼承，其中子
      ○○復於八十九年七月二十四日逝世由原告地○○○、Ｂ○○、酉○○、林瑞
      文、申○○繼承並承受本件訴訟。又林火獅部分於其亡故後，由原告天○、丁○○、丙○○繼承，每人應繼分三分之一。但經該原告三人協議，由原告天○
      、丁○○各繼承四分之，丙○○繼承四分之二，故原告天○、丁○○應受領本
      件土地之應有部分各為六十分之一乘四分之一乘四一之一，等於九六０分之一
      ；原告丙○○為六十分之一乘四一分之乘四分之二，等於二八０分一。又該原
      告三人協議變更原來之應繼分，使原告丙○○之應繼分及得向被告請求移轉之
      權利，增加部分，如認係原告天○、丁○○將其對於被告請求本件土地所有權
      之部分債權移轉與原告丙○○，特以九十年二月十三日準備書之送達，為債權
      讓與之通知。又原告辛○○、亥○○就附表二編號二至十一所示之土地應有部
      分，已將分得之權利中二分之一之比例分別讓與其餘原告卯○○、丑○○、巳
      ○○、宇○○、寅○○、辰○○、Ｈ○○○、地○○○、Ｂ○○、酉○○、黃
      ○○、Ａ○○及申○○；又其中二分之一的比例讓與原告丁○○、天○及丙○○，並以九十年十月三日書狀繕本送達被告，以為通知。
    (3)被告為參加分鬮之原土地共有人林此之繼承人，有依分鬮書將其繼承前項土地
      之應有部份移轉登記與原告之義務。為此請求判決如所主文第一項所示。
  (二)對於被告抗辯之陳述：
    (1)遺產稅之同時履行抗辯：
      1.被告以原告遲延辦理自己之繼承登記，致本件三一八、三一八之一、三一九
        、三一九之一、四六五、四六六、四六七、四六八、四七一、四七二號土地
        ，於被告父親死亡時，仍列入遺產，而增加七十一萬一千九百零六元之遺產
        稅，應由原告賠償，在原告未提出賠償前，被告得拒絕原告本件之請求。
      2.惟查：
        原告並未遲延辦理繼承登記。且繼承登記後，尚須兩造互辦持分交換所有
          權移轉登記，而被告又指定由代書詹明秀（被告癸○○之妻）辦理，故繼
          承登記亦委託訴外人詹明秀辦理，所有繼承所需之文件早已交給訴外人詹
          明秀，並於八十六年三月間預繳登記費六十萬元，其後又補繳六萬二千六
          百二十八元於訴外人詹明秀，有訴外人詹明秀出具之明細表及其代繳之規
          費收據為稽。此外尚有六十餘萬元未開收據。嗣因訴外人詹明秀辦理不力
          ，方改由王代書辦理。足見原告並未遲延辦理繼承登記。
        又被告之父依分鬮書之約定，生前即有移轉本件土地所有權與原告被繼承
          人之義務，被告之父不履行此項義務，以致延宕至雙方被繼承人均逝世，
          焉能歸責於原告，嫁令原告擔負遲延受領之責任？
        其實雙方之繼承人生前均有約定，在辦妥交換持分所有權移轉登記前，所
          有稅捐包括遺產稅及地價稅，均各自負擔。故原告丁○○、天○、丙○○
          之父林火塗亡故時，原告為繼承依分鬮書應分給被告之本件三四五之二、
          三四五之三、三四七、三四七之一、四一八、四一八之一、四一九、四二
          一、四二二、四二二之一號土地，亦因被告遲延受領移轉所有權登記，仍
          列入原告被繼承人之遺產，而繳納八十六萬三千二百十二元遺產稅，有遺
          產稅核定通知書為證。此外當然亦繳付歷年之地價稅。被告依雙方被繼承
          人生前之約定，自不得片面要求原告賠償其遺產稅。退萬步言，縱使被告
          得要求原告賠償其遺產稅七十一萬一千九百零六元；相對的，原告亦得請
          求其賠償原告所繳之八十六萬三千二百十二元遺產稅及所付之地價稅，並
          以其中七十一萬一千九百零六元抵銷。
        又雙方申報遺產時，應將交換之土地各自遺產額中扣除，被告既未扣除，
          亦不得要求賠償。
        被告主張溢徵之遺產稅，並非本於「分鬮合約」之雙務契約而生，且非立
          於互為對待給付之關係，被告不得主張同時履行抗辯（最高法院五九年台
          上字八五○號、六十七年台上字九八○號、八十九年台上字二六二三號、
          八十三年台上字二四○○號判決參照）。何況，原告是否應賠償被告該等
          遺產稅金，雙方既有以上之爭議，尚無定論，被告更不得執之拒絕履行其
          移轉所有權之本件義務。
    (2)土地徵收補償費之同時履行抗辯：
      1.被告以坐落溪墘厝小段四一八、四一八之一、四一九、四二一、四二二、四
        二二之一號土地六筆為政府徵收，原告所領土地徵收補償費有六十六萬二千
        七百六十元應給付被告。因原告迄未給付，得行使同時履行抗辯權，拒絕原
        告本件土地所有權移轉之請求。
      2.惟查：
        被告抗辯之徵收補償費亦非本於本件「分鬮合約」之雙務契約而生，且非
          立於互為對待給付之關係，被告不得主張同時履行抗辯。
        證人林東漢已到庭結證，原告領取之土地補償費，已交付其保管，證人曾
          通知被告會同代書至其住所會算被告應領之金額，經會算被告應領之金額
          後，亦通知被告前來領取。因被告不來領，所以一直保管在他那裡。又被
          告所以不來領，據被告癸○○向他說，是因稅金尚未清楚，所以他要等稅
          金清楚了，才來領等語。按被告癸○○向證人所說稅金未清楚，係指原告
          應賠償其遺產稅七十一萬一千九百零六元，因原告未賠償所以被告不來領
          。兼之證人以兩造父親生前均約定要持分交換所有權移轉登記辦妥後才領
          取，所以證人也認為暫不給被告，則被告迄未領取該等土地補償金，並非
          可歸責於原告，被告自不得行使對待給付之同時履行抗辯。
    (3)對待給付之判決：
      退百萬步言，縱令被告得援用以上同時履行之抗辯權（假設之語），但被告在
      裁判上援用民法第二百六十四條之抗辯權時，縱使原告不能證明自己為給付，
      或已提出給付，法院應為原告提出對待給付時，被告即向原告為給付之判決，
      不能遽將原告之訴駁回（最高法院二十九年上字第八九五號、三十九年上字第
      九○二號判例）。被告徒援同時履行抗辯權，請求逕行駁回原告之訴，亦無理
      由。
    (4)遺產與贈與稅法第十七條第一項第九款規定：「被繼承人死亡前，未償之債務
      ，應自遺產稅額中扣除，免徵遺產稅」。本件土地被告既負有移轉所有權與原
      告之債務，自應於其申報遺產稅額時，自遺產稅額中扣除，免徵遺產稅。此與
      不動產物權之認定以登記為準不同。詎被告於申報遺產稅額時不予扣除，國稅
      局因而課征遺產稅仍當然之事，應由被告自負其責，焉得轉嫁原告，要求原告
      賠償？至於被告所稱國稅局亦難予採納云云，係被告片面之猜測，殊無可採。
      何況國稅局縱基於稅收之考量，起初不予採納，但尚有訴願、再訴願及行政訴
      訟程序，可資救濟，被告率行放棄，更不得嫁責原告。尤有進者，本件判決結
      果，如被告應移轉本件土地所有權於原告，因原因發生之時間，在被告被繼承
      人死亡以前，係屬該被繼承人死亡前所負之債務，依遺產及贈與稅法第十七條
      第一項第十九款規定免徵遺產稅，則被告也可執之向稅捐機關申請退還所繳之
      遺產稅，無請求原告賠償之餘地。
    (5)被告所提財政部台灣省北區國稅局函覆，係指「分管」之公同共有土地，仍應
      列入遺產申報。與本件因分鬮而須移轉所有權予他人之土地，係屬負有移轉所
      有權債務之情形，迴然有異，不足為被告有利之證明。
    (6)原告並未遲延受領土地移轉登記，分鬮書亦未限定期限。何況，相對的，被告
      就原告應移轉予被告之土地，亦遲延受領，致原告繳納遺產稅八十六萬三千二
      百十二元，原告亦得主張抵銷。
三、證據：提出下列證物為證，並聲請訊問證人林東漢。
    原證一：分合約書影本一件。
    原證二：林才然死亡登記戶籍謄本一件。
    原證三：繼承系統表一件。
    原證四：林火獅死亡登記戶籍謄本一件。
    原證五：林火塗死亡登記戶籍謄本一件。
    原證六：土地登記謄本三十五件。
    原證七：最高法院二十六年渝上字第三五三號及六十九年台上字第三五三號及六
            十九年台上字第七三八號判例影本一件。
    原證八：被告戶籍謄本十四份。
    原證九：原告戶籍謄本十三份。
    原證十：登記費用明細表影本一紙及規費收據影本六紙。
    原證十一：遺產稅核定通知書影本一件。
乙、被告方面：
一、聲明：駁回原告之訴。
二、陳述：
  (一)系爭「分鬮合約書」之法律性質屬契約，雙方因契約互負依合約書所載內容移轉
    土地之債務，惟原告因己身父親遺產之繼承兄弟間分產不合，延宕多年不辦繼承
    登記，致系爭土地樹林市○○○段溪墘厝小段三一八、三一八之一、三一九、三
    一九之一、四六五、四六六、四六七、四六八、四七一、四七二等地號及石頭溪
    段下石頭溪小段二六九地號等土地，仍列入被告父親之遺產，致增加遺產稅之負
    擔七十一萬一千九百零六元正。因原告未依契約之規定協同辦理分割、移轉手續
    ，所增加被告之負擔，於原告未提出賠償前，自得拒絕原告之請求。
  (二)按不動產所有權之認定，以登記為準，繼承遺產之申報亦以不動產所有權之歸屬
    為據，本件因原告不配合分鬮書之履行，致被告於申報時，不得不就原非被告先
    父遺產之土地列入申報，增加被告之負擔及損失。原告主張被告應自遺產稅額中
    扣除，免徵遺產稅乙節，原告既未舉證證明國稅局確會扣除之，或行政救濟確會
    勝訴扣除，亦未於被告申報時配合之，空言可為扣除，顯不足採，若當初原告已
    為配合，被告何有此筆額外之負擔及損失？況據財政部台灣省北區國稅局之函覆
    ，並非就分管分耕土地列入遺產申報，原告之主張無理。
  (三)本案家族間土地移轉，原告係指定樹林市王代書辦理，其中原告辛○○、亥○○
    已與其他各大房辦妥移轉，對於與權益相關之產權移轉均由原告自行辦理，被告
    未曾要求指定代辦，遑論與被告權益無關之原告丁○○之父林火塗之繼承案件？
    被告憑何指定代書？
  (四)本件因原告遲延履約，致被告受有如下之損害：
    1.溢繳之遺產稅七十一萬一千九百零六元；被告於八十三年三月廿三日繳納。
    2.樹林市○○○段溪墘厝小段四一八之一、四一九、四二一、四二二、四二二之
      一等地號六筆土地徵收補償款六十六萬二千七百六十元正；原告於八十六年七
      月三日領取。該款迄未交付被告，原告稱已置於林東漢處乙節，林東漢既非被
      告之代理人，不生清償之效力。
    以上合共一百三十七萬一千六百六十五元，併應加計法定利息，於原告未清償前
    ，被告自得拒絕履行。
三、證據：
    被證一：遺產稅繳清證明書影本一件。
    被證二：遺產稅核定通知書影本一件。
    被證三：八十三年度遺產稅繳款書影本一紙。
    被證四：台北縣政府八十六年四月三日八六北府地四字第一一九七三０號函影本
            一件、土地所有權狀影本六紙。
    被證五：分合約書影本一件。
    被證六：八十七年度地價稅課稅明細表影本一紙。
    被證七：交通部台灣區○道○○○路局徵購土地業戶具領償費聯單影本二紙及台
            北縣稅捐稽徵處土地增值稅繳款書影本乙紙。
    被證八：台北縣政府八十六年四月三日八六北府地四字第一一九七三０號函影本
            。
    被證九：八十四年至八十九年地價稅課稅明細表影本六紙。
    被證十：財政部台灣省北區國稅局八十三年度遺產稅繳款書影本、遺產稅核定通
            知書影本、遺產稅繳清證明書影本各一紙。
    被證十一：財政部台灣省北區國稅局覆函影本一紙。
丙、本院依原告之聲請訊問證人林東漢。
    理    由
甲、程序方面：
一、按當事人死亡者，其繼承人、遺產管理人或其他依法令應續行訴訟之人，於得為
    承受時，應即為承受之聲明，民事訴訟法第一百七十五條定有明文。原告子○○
    提起本件訴訟後，嗣於八十九年七月二十四日死亡，繼承人為地○○○、Ｂ○○
    、酉○○、黃○○、Ａ○○、申○○，有戶籍謄本附卷可稽，地○○○、Ｂ○○
    、酉○○、黃○○、Ａ○○、申○○於八十九年十一月二十三日具狀聲明承受訴
    訟，並依民事訴訟法第一百七十六條之規定補具繕本，由本院送達於被告訴訟代
    理人，有送達證書附卷足憑，是以原告林許金珠、Ｂ○○、酉○○、黃○○、Ａ
    ○○、申○○聲明承受本件訴訟程序，於法核無不合，合先敘明。
二、原告於起訴之初，原以玄○○、Ｅ○○、己○○、Ｆ○○、天○添、庚○○、宙
    ○、戊○○、Ｄ○○、Ｃ○○等人同為被告提起本件訴訟，嗣於本件訴訟程序進
    行中，聲明撤回前開被告之訴訟，並經被告之同意，本院無須就此部分審理論究
    ，附此敘明。
乙、得心證之理由：
一、原告起訴主張：兩造之祖先長房林資禮、次房林此、三房林膽、四房林娥、五房
    林才然，為分家而於日據時代大正十三年即民國十三年十二月二十日，訂立「分
    鬮合約書」將共有之家產以拈鬮之方式予以分析。附表一所示之土地（下稱系爭
    土地）為前項之部分共有家產。由五房即原告之先祖林才然拈鬮分得。因林才然
    於昭和八年一月十四日逝世，原告為其子孫，其中先祖林才然之子林火獅部分於
    其亡故後，由原告天○、丁○○、丙○○繼承，每人應繼分三分之一。但經該原
    告三人協議，由原告天○、丁○○各繼承四分之一，丙○○繼承四分之二，原告
    天○、丁○○已以準備書狀繕本送達予被告，通知本件債權之移轉。又原告辛○○、亥○○就附表二編號二至十一所示之土地應有部分，已將分得之權利中二分
    之一之比例分別讓與其餘原告卯○○、丑○○、巳○○、宇○○、寅○○、辰○○、Ｈ○○○、地○○○、Ｂ○○、酉○○、黃○○、Ａ○○及申○○；又其中
    二分之一的比例讓與原告丁○○、天○及丙○○，並以九十年十月三日書狀繕本
    送達被告，以為通知。是以被告為參加分鬮之原土地共有人林此之繼承人，有依
    分鬮書將其繼承前項土地之應有部份移轉登記與原告之義務。為此，依分書之
    契約法律關係，請求判決如主文第一項所示等語。
二、被告則以系爭「分鬮合約書」之法律性質屬契約，雙方因契約互負依合約書所載
    內容移轉土地之債務，惟原告因己身父親遺產之繼承兄弟間分產不合，延宕多年
    不辦繼承登記而遲延履約，致被告受有如后之損害：
    (一)系爭土地樹林市○○○段溪墘厝小段三一八、三一八之一、三一九、三一九之
    一、四六五、四六六、四六七、四六八、四七一、四七二等地號及石頭溪段下石
    頭溪小段二六九地號等土地，仍列入被告父親之遺產，致被告於八十三年三月二
    十三日溢繳遺產稅七十一萬一千九百零六元。(二)樹林市○○○段溪墘厝小段四一
    八之一、四一九、四二一、四二二、四二二之一等地號六筆土地徵收補償款六十
    六萬二千七百六十元；原告於八十六年七月三日領取。該款迄未交付被告，原告
    稱已置於證人林東漢處乙節，證人林東漢既非被告之代理人，不生清償之效力。
    以上合計一百三十七萬一千六百六十五元，併應加計法定利息，於原告未清償前
    ，被告自得拒絕履行系爭分書之義務。職是，原告之訴，為無理由，應予駁回
    云云，資為抗辯。
三、原告主張兩造之祖先長房林資禮、次房林此、三房林膽、四房林娥、五房林才然
    ，為分家而於日據時代大正十三年即民國十三年十二月二十日，訂立「分鬮合約
    書」將共有之家產以拈鬮之方式予以分析。附表一所示之系爭土地為分財產之
    部分共有家產。由五房即原告之先祖林才然拈鬮分得。因林才然於昭和八年一月
    十四日逝世，原告為其子孫之事實，業據提出分合約書影本、林才然死亡登記
    戶籍謄本、繼承系統表、林火獅死亡登記戶籍謄本、林火塗死亡登記戶籍謄本各
    一件、土地登記謄本三十五件為證，被告對此亦不加爭執，自堪信為真。至於被
    告抗辯伊因原告遲延履行系爭分合約，致受有溢繳遺產稅七十一萬一千九百零
    六元、尚未領徵收補償款六十六萬二千七百六十元共計一百三十七萬一千六百六
    十五元之損害等語，原告則爭執被告不得主張本件移轉系爭土地應有部分之義務
    ，須與前開遺產稅、徵收補償款之清償同時履行，另參酌前開兩造爭執之要旨，
    足見本件應審究之爭點在於：設原告應給付前開遺產稅、徵收補償款及地價稅予
    被告，被告得否以此主張同時履行抗辯？茲論述如后。
四、兩造先祖林才然、林此於日本大正十三年十二月三十日書立分合約書，約定：
    「仝立分合約字人．．．次房林此．．．．五房林才然等．．．爰是我兄弟等
    相商不如自此而分之俾各自營謀．．．．其餘暨作五大房均分即日公平配塔焚香
    告祖拈為定各自喜愿各房拈得之額各自掌管各不得爭多較少．．．」、「．．
    ．五房才然拈得第五分得．．．．海山郡鶯砍庄石頭溪字下石頭溪之土地物業
    左記之通全部．．．．六九番建物敷地七厘四毛五糸（即附表編號一）．．．
    ．同郡同庄溪墘厝之土地物業左記之通全部  四六五番田二分四毛五糸（即附表
    編號二）、四六六番田一分厘九毛（即附表編號三）、四六七番四二分七毛五
    糸（即附表編號四）、四六八番田五分厘七毛（即附表編號五）、四七一番建
    物敷地八厘九毛五糸（即附表編號六）、四七番田分厘毛五糸（即附表
    編號七）、一八番四厘二毛（即附表編號八）、一八番建物敷地一分六厘
    五糸（即附表編號九）連地上建設物件此筆係與照等共有持分四分中應得壹分
    之額又仝所係本厝份之額與坤元等共有壹五番田外拾五中之土地物業應得之額
    左記之通全部  三一九番二厘七毛二糸（即附表編號十）、一九番建物敷地
    一分一毛（即附表編號十一）．．．．」，兩造之先祖既約定拈分得之土地各
    自掌管，縱有分管之性質，然對於土地有共有權者，始得與共有人間成立分管之
    協議，如對於土地無所有權（應有部分），豈有使用、收益或處分等所有權能，
    是以系爭分合約書之內容雖未載明各房須將自已名義之土地應有部分應移轉予
    拈分得者，然承前所述，兩造之先祖林才然、林此於書立分合約書，應有移
    轉土地應有部分予拈分得者之真意，況被告亦不爭執附表二編號一至十一所示
    土地應有部分應移轉登記予林才然之子孫即原告等，是以被告依分鬮書之約定，
    負有移轉附表二編號一至十一所示土地應有部分予原告所有之義務。
五、被告辯稱：原告因己身父親遺產之繼承兄弟間分產不合，延宕多年不辦繼承登記
    而遲延履約，致被告受有如后之損害：(一)系爭土地樹林市○○○段溪墘厝小段三
    一八、三一八之一、三一九、三一九之一、四六五、四六六、四六七、四六八、
    四七一、四七二等地號及石頭溪段下石頭溪小段二六九地號等土地，仍列入被告
    父親之遺產，致被告於八十三年三月二十三日溢繳遺產稅七十一萬一千九百零六
    元。(二)樹林市○○○段溪墘厝小段四一八之一、四一九、四二一、四二二、四二
    二之一等地號六筆土地徵收補償款六十六萬二千七百六十元；原告於八十六年七
    月三日領取。該款迄未交付被告，原告稱已置於林東漢處乙節，林東漢既非被告
    之代理人，不生清償之效力。以上合共一百三十七萬一千六百六十五元，併應加
    計法定利息，於原告未清償前，被告自得拒絕履行系爭分書之義務云云，固據
    提出遺產稅繳清證明書影本二件、八十三年度遺產稅繳款書影本一紙、台北縣政
    府八十六年四月三日八六北府地四字第一一九七三０號函影本一件、土地所有權
    狀影本六紙（參卷附被證一至四）為證，原告則否認之，再抗辯稱其等並未被告
    請求原告給付所謂溢繳之遺產稅實無理由，而徵收補償費部分，則已約定交付予
    證人林東漢保管，被告經通知而未前往會算領取，故被告以前開遺產稅、徵收補
    償費未獲清償為由，行使同時履行抗辯之權利，於法無據等語。經查：
  (一)按債權人對於已提出之給付，拒絕受領或不能受領者，自提出時起，負遲延責任
    ；又在債權人遲延中，債務人僅就故意或重大過失，負其責任，民法第二百三十
    四條、第二百三十七條定有明文。除法律有特別規定或當事人另有約定外，應認
    受領給付為債權人之權利，不負受領給付之義務。又所謂債權人受領遲延責任，
    並非因受領遲延而負擔賠償之責任，債權人雖受領遲延，債務人之債務仍然存在
    ，僅債務人之責任消極的減免而已。被告依分合約之約定，應將附表二所示之
    應有部分移轉登記予原告，惟查，負有移轉登記義務者為被告而非原告，原告係
    得請求被告移轉登記附表二所示應有部分之債權人，縱原告受領給付有所遲延，
    亦非義務之違反，故被告不得請求損害賠償。矧被告迄未舉證證明其依分鬮書契
    約已提出給付及原告對於被告履約之行為，並未給予必要之協力，是以，尚難認
    原告受領遲延，被告辯稱：原告因己身父親遺產之繼承兄弟間分產不合，延宕多
    年不辦繼承登記而遲延履約，致被告受有溢繳遺產稅及未受領應得之徵收補償等
    損害云云，據以行使同時履行抗辯權，自非正當。
  (二)次按因契約互負債務者，於他方當事人未為對待給付前，得拒絕自己之給付。但
    自己有先為給付之義務者，不在此限。民法第二百六十四條第一項定有明文。是
    以同時履行抗辯權之成立，須因雙務契約而互負債務為要件。倘若雙方當事人所
    負債務相互間並無對價關係，即無從成立同時履行抗辯權。雖非基於雙務契約而
    發生之債務，若當事人間互負之債務，在實質上有履行之牽連關係者，基於公平
    原則，亦應類推適用同時履行抗辯權之規定。基於同一雙務契約而互負有對價關
    係之債務者，雖其債務之內容有所變更，苟不失其同一性，仍有同時履行抗辯權
    之適用。債務人因遲延應負之賠償義務，須與其原來所負債務，一併履行或提出
    給付，始得謂為依債務本旨所為之給付或提出，否則他方當事人即非不得行使同
    時履行抗辯權。經查，被告依分合約書之約定，負有移轉登記附表二所示土地
    應有部分予原告之義務，且依分合約書之約定，係立約人應將其他立約人分得
    之土地應有部分移轉登記予渠所有，職是，相互移轉登記土地應有部分之義務，
    始為對待給付，換言之，原告依分書合約之約定，其應移轉登記土地應有部分
    予被告，始與本件請求立於對待給付之關係，具有對價性，亦即履行分書約定
    之牽連關係，至於被告辯稱原告應給付前開之遺產稅、徵收補償費，並非兩造之
    先祖合意為分書之義務，不具契約之對價關係，準此以觀，被告自不得以原告
    尚未清償前開稅費為由，抗辯應與其所負移轉登記附表二所示土地應有部分之義
    務同時履行，其所辯尚乏依據。
六、被告應移轉登記附表二所示土地應有部分予原告，且被告無法以前開遺產稅、徵
    收補償費未獲清償為由，行使同時履行抗辯，以阻礙附表二所示土地應有部分予
    被告之債務履行，業如前述。系爭土地林才然拈鬮分得，而林才然於昭和八年一
    月十四日逝世，由子林火獅、林火塗、林火胖、辛○○繼承，林火獅繼於六十八
    年八月十九日亡故，由子女卯○○、子○○、巳○○、宇○○、寅○○、辰○○
    、Ｈ○○○、午○○繼承。林火塗復於七十四年三月四日往生，由子丁○○、天
    ○、丙○○繼承。林火胖亦相繼於三十四年十二月二十日死亡，由子亥○○繼承
    ，有林才然死亡登記戶籍謄本一件、繼承系統表一件、林火獅死亡登記戶籍謄本
    一件、林火塗死亡登記戶籍謄本一件附卷可稽。故五房林才然依「分鬮合約書」
    拈鬮分得之前項不動產，依法應由原告各按應繼分繼承，其中子○○復於八十九
    年七月二十四日逝世由原告地○○○、Ｂ○○、酉○○、林瑞文、申○○承受訴
    訟。又林火獅部分於其亡故後，由原告天○、丁○○、丙○○繼承，每人應繼分
    三分之一。但經該原告三人協議，由原告天○、丁○○各繼承四分之一，丙○○
    繼承四分之二，該原告三人協議變更原來之應繼分，使原告丙○○之應繼分及得
    向被告請求移轉之權利有所增加，並以九十年二月十三日準備書之送達，為債權
    讓與之通知，有上揭書狀附卷可稽。故原告天○、丁○○應本件土地之應有部分
    各為六十分之一乘四分之一乘四一之一，等於九六０分之一；原告丙○○為六十
    分之一乘四一分之乘四分之二，等於二八０分一。又原告辛○○、亥○○就附表
    二編號二至十一所示之土地應有部分，已將分得之權利中二分之一之比例分別讓
    與其餘原告卯○○、丑○○、巳○○、宇○○、寅○○、辰○○、Ｈ○○○、地
    ○○○、Ｂ○○、酉○○、黃○○、Ａ○○及申○○；又其中二分之一的比例讓
    與原告丁○○、天○及丙○○，並以九十年十月三日書狀繕本送達被告，以為通
    知。綜上所述，原告請求被告應各將附表二「被告應移轉之土地應有部分」欄所
    示之土地所有權應有部分，按「原告應得之土地應有部分」欄之比例，分別移轉
    登記予原告，為有理由，應予准許。
據上論結：本件原告之訴為有理由，依民事訴訟法第八十五條第一項但書、第七十八
條，判決如主文。
中      華      民      國    九十      年      十      月     三十     日
                                臺灣板橋地方法院民事第三庭
~B法  官  徐福晉
右正本證明與原本無異。
如不服本判決，應於判決送達後廿日，內向本院提出上訴狀。
中      華      民      國    九十      年      十      月     三十     日
~B書記官  陳金鳳
~F0
~T40
附表一：
┌─┬────────────┬──────┬────────────────────────┐
│編│    土  地  坐  落      │            │                                                │
│  │                        │            │                                                │
│  ├──────┬─┬───┤被告所有之應│分書中舊地號（含地目及面積）                  │
│  │  地    號  │地│面  積│有部分      │                                                │
│號│            │目│(公頃)│            │                                                │
├─┼──────┼─┼───┼──────┼────────────────────────┤
│  │台北縣樹林鎮│  │      │癸○○1/60  │海山郡鶯歌庄石頭溪字下石頭溪二六九番建物敷地七厘│
│一│石頭溪段    │建│0.0723│            │四毛五糸                                        │
│  │下石頭溪小段│  │      │            │                                                │
│  │第二六九地號│  │      │            │                                                │
├─┼──────┼─┼───┼──────┼────────────────────────┤
│  │台北縣樹林鎮│  │      │戌○○1/60  │海山郡鶯歌鎮溪墘厝字溪墘厝四六五番田二分四毛五糸│
│二│溪墘厝段    │田│0.1983│            │                                                │
│  │溪墘厝段小段│  │      │            │                                                │
│  │第四六五地號│  │      │            │                                                │
├─┼──────┼─┼───┼──────┼────────────────────────┤
│  │台北縣樹林鎮│  │      │戌○○1/60  │同右四六六番田一分三厘九毛                      │
│三│溪墘厝段    │田│0.1348│            │                                                │
│  │溪墘厝段小段│  │      │            │                                                │
│  │第四六六地號│  │      │            │                                                │
├─┼──────┼─┼───┼──────┼────────────────────────┤
│  │台北縣樹林鎮│  │      │壬○○1/60  │同右四六七番四二分七毛五糸                      │
│四│溪墘厝段    │田│0.2013│            │                                                │
│  │溪墘厝段小段│  │      │            │                                                │
│  │第四六七地號│  │      │            │                                                │
├─┼──────┼─┼───┼──────┼────────────────────────┤
│  │台北縣樹林鎮│  │      │未○○1/60  │同右四六八番田五分三厘七毛                      │
│五│溪墘厝段    │田│0.5208│            │                                                │
│  │溪墘厝段小段│  │      │            │                                                │
│  │第四六八地號│  │      │            │                                                │
├─┼──────┼─┼───┼──────┼────────────────────────┤
│  │台北縣樹林鎮│  │      │癸○○1/60  │同右四七一番建物敷地八厘九毛五糸                │
│六│溪墘厝段    │田│0.0868│            │                                                │
│  │溪墘厝段小段│  │      │            │                                                │
│  │第四七一地號│  │      │            │                                                │
├─┼──────┼─┼───┼──────┼────────────────────────┤
│  │台北縣樹林鎮│  │      │癸○○1/60  │同右四七二番田三分二厘二毛五糸                  │
│七│溪墘厝段    │田│0.3128│            │                                                │
│  │溪墘厝段小段│  │      │            │                                                │
│  │第四七二地號│  │      │            │                                                │
├─┼──────┼─┼───┼──────┼────────────────────────┤
│  │台北縣樹林鎮│  │      │壬○○1/480 │同右三一八番四厘二毛                          │
│  │溪墘厝段    │旱│0.0509│            │                                                │
│八│溪墘厝段小段│  │      │            │                                                │
│  │第三一八之一│  │      │            │                                                │
│  │地號        │  │      │            │                                                │
├─┼──────┼─┼───┼──────┼────────────────────────┤
│  │台北縣樹林鎮│  │      │戌○○1/480 │同右三一八番建物敷地一分六厘五糸                │
│九│溪墘厝段    │建│0.3424│            │                                                │
│  │溪墘厝段小段│  │      │            │                                                │
│  │第三一八地號│  │      │            │                                                │
├─┼──────┼─┼───┼──────┼────────────────────────┤
│  │台北縣樹林鎮│  │      │壬○○1/240 │同右三一九番二厘七毛二糸                      │
│  │溪墘厝段    │旱│0.0509│            │                                                │
│十│溪墘厝段小段│  │      │            │                                                │
│  │第三一九之一│  │      │            │                                                │
│  │地號        │  │      │            │                                                │
├─┼──────┼─┼───┼──────┼────────────────────────┤
│  │台北縣樹林鎮│  │      │未○○1/480 │同右三一九番建物敷地一分一毛                    │
│十│溪墘厝段    │建│0.3424│癸○○1/480 │                                                │
│一│溪墘厝段小段│  │      │            │                                                │
│  │第三一九地號│  │      │            │                                                │
└─┴──────┴─┴───┴──────┴────────────────────────┘
~F0
~T40
附表二：
┌─┬────────────┬──────┬─────────────┬──────────┐
│編│    土  地  坐  落      │            │                          │                    │
│  ├──────┬─┬───┤被告應移轉之│  原告應得之土地應有部分  │  備            註  │
│  │  地    號  │地│面  積│土地應有部分│                          │                    │
│號│            │目│(公頃)│            │                          │                    │
├─┼──────┼─┼───┼──────┼─────────────┼──────────┤
│  │台北縣樹林鎮│  │      │癸○○1/60  │卯○○、巳○○、宇○○、  │                    │
│  │石頭溪段    │建│0.0723│            │寅○○、辰○○、Ｈ○○○、│                    │
│  │下石頭溪小段│  │      │            │午○○、丑○○各1/2160    │1/60*1/4*1/9=1/2160 │
│  │第二六九地號│  │      │            │地○○○、Ｂ○○、酉○○、│                    │
│一│            │  │      │            │黃○○、Ａ○○、申○○各  │1/60*1/4*1/9*1/6    │
│  │            │  │      │            │1/12960                   │=1/12960            │
│  │            │  │      │            │天○、丁○○各1/960       │1/60*1/4*1/4=1/960  │
│  │            │  │      │            │丙○○1/480               │1/60*1/4*2/4=1/480  │
│  │            │  │      │            │亥○○1/240               │1/60*1/4=1/240      │
│  │            │  │      │            │辛○○1/240               │1/60*1/4=1/240      │
├─┼──────┼─┼───┼──────┼─────────────┼──────────┤
│  │台北縣樹林鎮│  │      │戌○○1/60  │卯○○、巳○○、宇○○、  │                    │
│  │溪墘厝段    │田│0.1983│            │寅○○、辰○○、Ｈ○○○、│                    │
│  │溪墘厝段小段│  │      │            │午○○、丑○○各1/1080    │1/60*1/2*1/9=1/1080 │
│  │第四六五地號│  │      │            │地○○○、Ｂ○○、酉○○、│                    │
│二│            │  │      │            │黃○○、Ａ○○、申○○各  │1/60*1/2*1/9*1/6    │
│  │            │  │      │            │1/6480                    │=1/6480             │
│  │            │  │      │            │天○、丁○○各1/480       │1/60*1/2*1/4=1/480  │
│  │            │  │      │            │丙○○1/240               │1/60*1/2*2/4=1/240  │
├─┼──────┼─┼───┼──────┼─────────────┼──────────┤
│  │台北縣樹林鎮│  │      │戌○○1/60  │卯○○、巳○○、宇○○、  │                    │
│  │溪墘厝段    │田│0.1348│            │寅○○、辰○○、Ｈ○○○、│                    │
│  │溪墘厝段小段│  │      │            │午○○、丑○○各1/1080    │1/60*1/2*1/9=1/1080 │
│  │第四六六地號│  │      │            │地○○○、Ｂ○○、酉○○、│                    │
│三│            │  │      │            │黃○○、Ａ○○、申○○各  │1/60*1/2*1/9*1/6    │
│  │            │  │      │            │1/6480                    │=1/6480             │
│  │            │  │      │            │天○、丁○○各1/480       │1/60*1/2*1/4=1/480  │
│  │            │  │      │            │丙○○1/240               │1/60*1/2*2/4=1/240  │
├─┼──────┼─┼───┼──────┼─────────────┼──────────┤
│  │台北縣樹林鎮│  │      │壬○○1/60  │卯○○、巳○○、宇○○、  │                    │
│  │溪墘厝段    │田│0.2013│            │寅○○、辰○○、Ｈ○○○、│                    │
│  │溪墘厝段小段│  │      │            │午○○、丑○○各1/1080    │1/60*1/2*1/9=1/1080 │
│  │第四六七地號│  │      │            │地○○○、Ｂ○○、酉○○、│                    │
│四│            │  │      │            │黃○○、Ａ○○、申○○各  │1/60*1/2*1/9*1/6    │
│  │            │  │      │            │1/6480                    │=1/6480             │
│  │            │  │      │            │天○、丁○○各1/480       │1/60*1/2*1/4=1/480  │
│  │            │  │      │            │丙○○1/240               │1/60*1/2*2/4=1/240  │
├─┼──────┼─┼───┼──────┼─────────────┼──────────┤
│  │台北縣樹林鎮│  │      │未○○1/60  │卯○○、巳○○、宇○○、  │                    │
│  │溪墘厝段    │田│0.5208│            │寅○○、辰○○、Ｈ○○○、│                    │
│  │溪墘厝段小段│  │      │            │午○○、丑○○各1/1080    │1/60*1/2*1/9=1/1080 │
│  │第四六八地號│  │      │            │地○○○、Ｂ○○、酉○○、│                    │
│五│            │  │      │            │黃○○、Ａ○○、申○○各  │1/60*1/2*1/9*1/6    │
│  │            │  │      │            │1/6480                    │=1/6480             │
│  │            │  │      │            │天○、丁○○各1/480       │1/60*1/2*1/4=1/480  │
│  │            │  │      │            │丙○○1/240               │1/60*1/2*2/4=1/240  │
├─┼──────┼─┼───┼──────┼─────────────┼──────────┤
│  │台北縣樹林鎮│  │      │癸○○1/60  │卯○○、巳○○、宇○○、  │                    │
│  │溪墘厝段    │田│0.0868│            │寅○○、辰○○、Ｈ○○○、│                    │
│  │溪墘厝段小段│  │      │            │午○○、丑○○各1/1080    │1/60*1/2*1/9=1/1080 │
│  │第四七一地號│  │      │            │地○○○、Ｂ○○、酉○○、│                    │
│六│            │  │      │            │黃○○、Ａ○○、申○○各  │1/60*1/2*1/9*1/6    │
│  │            │  │      │            │1/6480                    │=1/6480             │
│  │            │  │      │            │天○、丁○○各1/480       │1/60*1/2*1/4=1/480  │
│  │            │  │      │            │丙○○1/240               │1/60*1/2*2/4=1/240  │
├─┼──────┼─┼───┼──────┼─────────────┼──────────┤
│  │台北縣樹林鎮│  │      │癸○○1/60  │卯○○、巳○○、宇○○、  │                    │
│  │溪墘厝段    │田│0.3128│            │寅○○、辰○○、Ｈ○○○、│                    │
│  │溪墘厝段小段│  │      │            │午○○、丑○○各1/1080    │1/60*1/2*1/9=1/1080 │
│  │第四七二地號│  │      │            │地○○○、Ｂ○○、酉○○、│                    │
│七│            │  │      │            │黃○○、Ａ○○、申○○各  │1/60*1/2*1/9*1/6    │
│  │            │  │      │            │1/6480                    │=1/6480             │
│  │            │  │      │            │天○、丁○○各1/480       │1/60*1/2*1/4=1/480  │
│  │            │  │      │            │丙○○1/240               │1/60*1/2*2/4=1/240  │
├─┼──────┼─┼───┼──────┼─────────────┼──────────┤
│  │台北縣樹林鎮│  │      │壬○○1/480 │卯○○、巳○○、宇○○、  │                    │
│  │溪墘厝段    │旱│0.0509│            │寅○○、辰○○、Ｈ○○○、│                    │
│  │溪墘厝段小段│  │      │            │午○○、丑○○各1/8640    │1/480*1/2*1/9=1/8640│
│  │第三一八之一│  │      │            │地○○○、Ｂ○○、酉○○、│                    │
│八│地號        │  │      │            │黃○○、Ａ○○、申○○各  │1/480*1/2*1/9*1/6   │
│  │            │  │      │            │1/51840                   │=1/51840            │
│  │            │  │      │            │天○、丁○○各1/3840      │1/480*1/2*1/4=1/3840│
│  │            │  │      │            │丙○○1/920               │1/480*1/2*2/4=1/1920│
├─┼──────┼─┼───┼──────┼─────────────┼──────────┤
│  │台北縣樹林鎮│  │      │戌○○1/480 │卯○○、巳○○、宇○○、  │                    │
│  │溪墘厝段    │建│0.3424│            │寅○○、辰○○、Ｈ○○○、│                    │
│  │溪墘厝段小段│  │      │            │午○○、丑○○各1/8640    │1/480*1/2*1/9=1/8640│
│  │第三一八地號│  │      │            │地○○○、Ｂ○○、酉○○、│                    │
│九│            │  │      │            │黃○○、Ａ○○、申○○各  │1/480*1/2*1/9*1/6   │
│  │            │  │      │            │1/51840                   │=1/51840            │
│  │            │  │      │            │天○、丁○○各1/3840      │1/480*1/2*1/4=1/3840│
│  │            │  │      │            │丙○○1/1920              │1/480*1/2*2/4=1/1920│
├─┼──────┼─┼───┼──────┼─────────────┼──────────┤
│  │台北縣樹林鎮│  │      │壬○○1/240 │卯○○、巳○○、宇○○、  │                    │
│  │溪墘厝段    │旱│0.0509│            │寅○○、辰○○、Ｈ○○○、│                    │
│  │溪墘厝段小段│  │      │            │午○○、丑○○各1/4320    │1/240*1/2*1/9=1/4320│
│  │第三一九之一│  │      │            │地○○○、Ｂ○○、酉○○、│                    │
│十│地號        │  │      │            │黃○○、Ａ○○、申○○各  │1/240*1/2*1/9*1/6   │
│  │            │  │      │            │1/25920                   │=1/25920            │
│  │            │  │      │            │天○、丁○○各1/1920      │1/240*1/2*1/4=1/1920│
│  │            │  │      │            │丙○○1/960               │1/240*1/2*2/4=1/960 │
├─┼──────┼─┼───┼──────┼─────────────┼──────────┤
│  │台北縣樹林鎮│  │      │未○○1/480 │卯○○、巳○○、宇○○、  │                    │
│  │溪墘厝段    │建│0.3424│癸○○1/480 │寅○○、辰○○、Ｈ○○○、│                    │
│  │溪墘厝段小段│  │      │            │午○○、丑○○各1/4320    │1/240*1/2*1/9=1/4320│
│  │            │  │      │            │（被告未○○、癸○○各移轉│                    │
│  │            │  │      │            │予右開被告各1/8640）      │                    │
│十│第三一九地號│  │      │            │地○○○、Ｂ○○、酉○○、│                    │
│一│            │  │      │            │黃○○、Ａ○○、申○○各  │1/240*1/2*1/9*1/6   │
│  │            │  │      │            │1/25920                   │=1/25920            │
│  │            │  │      │            │（被告未○○、癸○○各移轉│                    │
│  │            │  │      │            │予右開被告各1/51840）     │                    │
│  │            │  │      │            │天○、丁○○各1/1920      │1/240*1/2*1/4=1/1920│
│  │            │  │      │            │（被告未○○、癸○○各移轉│                    │
│  │            │  │      │            │予右開被告各1/3840）      │                    │
│  │            │  │      │            │丙○○1/960               │1/240*1/2*2/4=1/960 │
│  │            │  │      │            │（被告未○○、癸○○各移轉│                    │
│  │            │  │      │            │予右開被告各1/1920）      │                    │
└─┴──────┴─┴───┴──────┴─────────────┴──────────┘


司法院資訊處製作；財團法人民間司法改革基金會備份。
